【裁判字號】    89,判,899
【裁判日期】    890330
【裁判案由】    地價稅
【裁判全文】
行  政  法  院  判  決                            八十九年度判字第八九九號
    原      告  丙○○
                乙○○
    訴訟代理人  甲○○
    被      告  高雄市稅捐稽徵處
右當事人間因地價稅事件，原告不服財政部中華民國八十八年一月二十五日台財訴第
000000000號再訴願決定，提起行政訴訟。本院判決如左︰
    主  文
再訴願決定、訴願決定及原處分均撤銷。
    事  實
緣原告共有坐落高雄市○○區○○段九一—七六號土地，經被告稅地清查時發現地上
建物部分樓層非原告所有，應按土地與建物樓層所有權不符所占土地面積之比例重行
核計地價稅，原告丙○○所有持分經核定補徵八十至八十四年差額計新台幣（下同）
四五、九七○元，原告乙○○部分計核退一一、五八六元。原告不服，申請復查結果
，丙○○補稅部分改課為三四、五六七元，乙○○退稅部分更正為二二、八一○元。
原告仍不服，提起訴願、再訴願，遞遭決定駁回，遂提起行政訴訟。茲摘敘兩造訴辯
意旨如次：
原告起訴意旨略謂︰一、原告二人為系爭九一—七六及九一—五五地號土地之共有人
，應有部分均各為二分之一，即使如被告認定，對丙○○部分全按自用住宅用地稅率
課徵及對乙○○部分全按一般用地稅率課徵，均屬錯誤，復查所為丙○○補稅、乙○
○退稅之決定，因原告二人應有部分相等，不論如何計算，補稅金額與退稅金額必相
同，惟復查決定卻對丙○○重核補課三四、五六七元，對乙○○則只核退二二、八一
○元，換言之，補課金額與核退金額相抵後，原告尚須補稅一一、七五七元，顯已違
誤。二、土地稅法第九條對何謂自用住宅用地已有明確定義，即指土地所有權人或其
配偶、直系親屬於該地辦竣戶籍登記，且無出租或供營業用之住宅用地而言，至其土
地上建築改良物之權屬，土地稅法第九條並未加以限制，因此，該法施行細則第四條
規定上述自用住宅用地，須以其土地上之建築改良物屬土地所有權人或其配偶、直系
親屬所有者為限，顯已逾越土地稅法第九條對自用住宅定義之範圍，增加母法所無之
適用限制，已違租稅法定原則，並悖子法不得違背母法之法理，應屬無效。三、原告
於七十五年至八十四年二月十二日均設籍於大同一路二二二號，此一建物雖坐落於九
一—五五號土地上，但與毗鄰九一—七六號土地之地上物，即門牌號碼自立二路十五
巷十五號建物相鄰，所有權人亦屬同一，且有打通合併使用之實情，乃被告調查屬實
之事實，依土地稅法第九條規定，及財政部六十七年六月三十日台財稅第三四二四八
號函釋：「兩棟平房或樓房相鄰，其所有權人同屬一人，為適應自用住宅之需要，而
打通或合併使用時，准合併按自用住宅用地計課」，除八十三年原告將九一—五五號
土地上建物出租台安婦產科，非屬自用外，其餘八十至八十二及八十四年，原告戶籍
若非在大同一路二二二號，即在自立二路十五巷十五號，該二棟建物已合併打通使用
，其中一棟可適用自用住宅稅率，另棟即使未設籍，當然亦可一併適用，亦即八十、
八十一、八十二及八十四年，系爭九一—七六及九一—五五土地，應均有自用住宅稅
率之適用。四、原處分及一再訴願決定均有違誤，請為判決撤銷，以維法制，並保權
益等語。
被告答辯意旨略謂︰一、按土地稅法第九條規定：「本法所稱自用住宅用地，指土地
所有權人或其配偶、直系親屬於該地辦竣戶籍登記，且無出租或供營業用之住宅用地
。」又同法施行細則第四條規定：「本法第九條之自用住宅用地，以其土地上之建築
改良物屬土地所有權人或其配偶、直系親屬所有者為限。」。二、前金區○○段九一
—七六號土地（建物門牌自立二路十五巷十五號），與毗鄰之同段九一—五五號土地
（建物門牌大同一路二二二號）均為原告共有，經被告八十五年稅地清查發現原告於
七十五年至八十四年二月十二日均設籍於大同一路二二二號，而該二棟房屋為相毗鄰
之兩棟獨立樓房，屬同一庭院範圍，經現場勘查確有打通合併使用之事實，依財政部
六十七年六月三十日台財稅第三四二四八號函釋：「兩棟平房或樓房相鄰，其所有權
人同屬一人，為適應自用住宅之需要，而打通或合併使用時，准合併按自用住宅用地
計課」，其八十至八十二年相毗鄰之二棟房屋均無營業，且原告設籍於毗鄰房屋，應
准合併按自用住宅用地計課。八十三年地價稅，因大同一路二二二號房屋於八十二年
出租供台安婦產科診所開業使用，自立二路十五巷十五號房屋在未有原告設籍，且毗
鄰房屋非供自用住宅使用之情況下，自應全部恢復按一般用地計徵地價稅。八十四年
因原告戶籍於八十四年二月十三日遷回，仍得按自用住宅用地計徵地價稅。三、本案
地上建物一、二、三、四樓，依序分別為丙○○、乙○○、連姿莉、連慧慶等兄妹四
人所有，因各房屋所有權人不同，且後二者非原告之直系親屬，依土地稅法施行細則
第四條規定，本案土地宗地面積二分之一部分，不符自用住宅用地。亦即，八十、八
十一、八十二、八十四年，各核准其持分之二分之一（即宗地面積四分之一）為自用
住宅用地，另各二分之一為一般用地。八十三年則恢復按一般用地稅率核課。由於丙
○○部分原全部按自用住宅用地核課，應核定補徵八十至八十四年差額地價稅三四、
五六七元，而乙○○原全部按一般用地稅率課徵，應核定退稅計二二、八一○元，均
無違誤。四、土地稅法施行細則係依同法第五十八條「本法施行細則，由行政院定之
。」授權訂定，係補充土地稅法規定，原告主張土地稅法施行細則第四條逾越土地稅
法第九條規定，顯有誤解。五、本件原告之訴為無理由，請予駁回，以維稅制等語。
    理  由
原告共有坐落高雄市○○區○○段九一—七六號土地，經被告稅地清查時發現地上建
物部分樓層非原告所有，應按土地與建物樓層所有權不符所占土地面積之比例重行核
計地價稅，原告丙○○所有持分經核定補徵八十至八十四年差額計四五、九七○元，
原告乙○○部分計核退一一、五八六元。原告不服，申請復查結果，丙○○補稅部分
改課為三四、五六七元，乙○○退稅部分更正為二二、八一○元。原告循序起訴陳稱
其二人應有部分相等，不論如何計算，補稅金額與退稅金額必相同。又土地上建築改
良物之權屬，土地稅法第九條並未加以限制，該法施行細則第四條規定須以土地上之
建築改良物屬土地所有權人或其配偶、直系親屬所有者為限，增加母法所無之限制，
並違反租稅法定原則。除八十三年原告將九一—五五號土地上建物出租台安婦產科，
非屬自用外，其餘八十年至八十二年及八十四年，原告戶籍若非在大同一路二二二號
，即在自立二路十五巷十五號，該二棟建物已合併打通使用，其中一棟可適用自用住
宅稅率，另棟即使未設籍，亦可一併適用自用住宅稅率（詳如事實欄所載）等語。經
查前金區○○段九一—五五號土地與相毗鄰之九一—七六號土地為原告共有，並各持
分二分之一，原課徵地價稅情形為丙○○全部按自用住宅用地稅率核課，乙○○則全
部按一般用地稅率課徵。被告稅地清查時發現九一—五五號土地上建物（門牌大同一
路二二二號）為原告母親甲○○所有，九一—七六號土地上四層樓建物（門牌自立二
路十五巷十五號）樓梯雖設於屋內，惟已分別編訂門牌，各為丙○○、乙○○、連姿
莉、連慧慶兄妹四人分別所有。該相鄰之二棟建物已打通合併使用，且原告、母親甲
○○、妹妹連姿莉及連慧慶於七十五年六月二十日至八十四年二月十二日設籍於大同
一路二二二號，八十四年二月十三日則設籍於自立二路十五巷十五號。關於八十三年
地價稅部分，原告對於八十二年將前金區○○段九一—五五號土地上建物出租供台安
婦產科診所開業使用，且毗鄰之同段九一—七六號土地上建物並未設籍等情，並不爭
執。至八十、八十一、八十二年地價稅部分，被告因認原告於七十五年至八十四年二
月十二日設籍於大同一路二二二號，且系爭房屋為相毗鄰之兩棟獨立樓房，屬同一庭
院範圍，經現場勘查確有打通合併使用，均無營業事實，而依財政部六十七年六月三
十日台財稅第三四二四八號函釋，准其合併按自用住宅用地稅率計課，八十四年地價
稅部分，被告亦認原告戶籍於八十四年二月十三日遷回自立二路十五巷十五號，而按
自用住宅用地稅率計徵地價稅，此固非無見。然關於原告指稱其二人土地應有部分相
等，補稅與退稅金額應相同一節，被告僅答辯原告丙○○應補徵八十至八十四年差額
地價三四、五六七元，乙○○應核退二二、八一○元等語，而對原告於上開年度原已
繳納及依法應繳納之地價稅額各為若干，並未詳予查明及據以計算應補或應退數額，
復未就其核計之前述原告應補與應退金額何以不同有所說明，自嫌未洽，原告執以指
摘，尚非無據。爰將一再訴願決定及原處分（復查決定）俱予撤銷，由被告重為查明
後，另為適法之處理，以昭折服。至兩造其餘訴辯事由，不復審論，併予明。
據上論結，本件原告之訴為有理由，爰依行政訴訟法第二十六條前段，判決如主文。
中    華    民    國     八十九      年      三      月      三十       日
                    行 政 法 院 第 一 庭
                                審 判 長 評  事      藍  獻  林
                                         評  事      蔡  進  田
                                         評  事      黃  璽  君
                                         評  事      廖  宏  明
                                         評  事      鄭  忠  仁
右  正  本  證  明  與  原  本  無  異
                                         法院書記官  邱  彰  德
中    華    民    國     八十九      年      三      月      三十       日


司法院資訊處製作；財團法人民間司法改革基金會備份。
